【裁判字號】    88,易,4861
【裁判日期】    890517
【裁判案由】    詐欺
【裁判全文】
臺灣高雄地方法院刑事判決                          八十八年易字第四八六一號
    公  訴  人  臺灣高雄地方法院檢察署檢察官
    被      告  丙○○
右列被告因詐欺案件，經檢察官提起公訴（八十八年度偵字第一七四六八號），本院
判決如左：
    主  文
丙○○無罪。
    理  由
一、公訴意旨略以：被告丙○○明知無償還會款能力，竟意圖為自己不法之所有，於
    民國八十四年十月二十五日起，向會首乙○○誆稱欲參加所召集之民間互助會，
    使乙○○不疑有詐，允其參加該每月會款新臺幣（下同）三萬元，會期至八十六
    年八月二十五日止，會員連會首計二十三會之民間互助會一會（採外標制）。嗣
    丙○○於第二次開標時標取會款約五十萬元後，竟簽發僅填寫到期日，未載發票
    日期，面額各三萬元之本票交付乙○○，且僅繳付八次會款即未續繳，並逃逸無
    蹤。嗣乙○○中途止會，將該紙本票交付會員甲○○（起訴書誤繕為方啟蘭）以
    支付會款，乙○○及甲○○發現上開本票係無效之票據後始知受騙，因而認為被
    告涉犯有刑法第三百三十九條第一項之詐欺取財罪嫌等語。
二、按犯罪事實應依證據認定之，無證據不得認定其犯罪事實；又不能證明被告犯罪
    者，應諭知無罪之判決，刑事訴訟法第一百五十四條、第三百零一條第一項分別
    定有明文。次按認定不利於被告之事實，須依積極證據，苟積極證據不足為不利
    於被告事實之認定，即應為有利於被告之認定，更不必有何有利之證據。另告訴
    人之指訴，係以使被告受刑事訴追為目的，是其陳述是否與事實相符，仍應調查
    其他證據以資審認。且刑法第三百三十九條第一項詐欺罪之成立，以意圖為自己
    或第三人不法之所有，以詐術使人陷於錯誤，而將本人或第三人之物交付為要件
    。所謂以詐術使人交付，必須被詐欺人因其詐術而陷於錯誤，若所用之方法不能
    認為詐術，亦不致使人陷於錯誤，即不構成該罪，最高法院分別著有三十年上字
    第八一六號、五十二年臺上字第一三ＯＯ號及四十六年臺上字第二六Ｏ號判例足
    資參照。
三、本件公訴意旨認被告丙○○涉有詐欺罪嫌，無非以告訴人乙○○及甲○○之指述
    、互助會單一紙、被告所簽發之本票四紙、告訴人甲○○聲請對被告所發之支付
    命令影本一份及被告繳付部分死會會款後即逃匿無蹤等情為其論據。訊據被告固
    坦承有參加前開乙○○八十四年十月二十五日所召集之互助會、因尚未給付已標
    取之死會會款故簽發上揭四紙本票，惟堅決否認有任何詐欺犯行，辯稱：伊係於
    第七會才標取會款而非第二會，而所簽發之本票伊以為僅填載到期日即可，所以
    發票日漏未記載，伊所有之房子已被拍賣後，即於八十八年七月二十日出國，迄
    至八十九年四月一日返國後始知被通緝，伊並非故意躲債且無詐欺犯行等語。經
    查：
（一）告訴人乙○○於偵查中指陳：其係於八十四年十月二十五日所召集之互助會，
      在第十一會時止會，因情況不好，便離開高雄市，故其將自死會會員處所收取
      之本票交給活會會員收取等語，核與告訴人甲○○於同日證述：被告有交付本
      票予會首乙○○，乙○○再將本票轉交給伊等語相符（均見偵查卷八十八年十
      月十八日訊問筆錄），再佐以被告所述：伊係因會首跑了，找不到人所以才未
      給付會款之詞觀之，足證告訴人甲○○持有上開四紙由被告簽發之本票，係因
      會首乙○○為離開高雄市後所轉交，而當時民間合會本係會首與會員間所成立
      之無名契約，以被告固為死會會員之情形判斷，其會款之交付亦應向會首即告
      訴人乙○○為之，既然會首乙○○於轉交被告簽發之本票時，已離開高雄市，
      則其無法亦無從交付會款，乃事理之常，故被告上開無法給付會款之原因，與
      告訴人所陳相契合，應堪採信。是以自未能以被告事後未給付票載金額之結果
      ，遽以推論被告於八十四年十月二十五參加互助會時，既已明知其無償還會款
      之能力。
（二）告訴人乙○○固指陳被告係於第二會時，即標取會款之語，惟由卷附之互助會
      單上所載，被告丙○○之名字前後均有數字７之字樣，參之告訴人乙○○前開
      所述係於第十一會後止會之詞，綜合會單上共有１─１２之數字填載於互助會
      單上之內容觀之，足證上開數字順序應係與死會會員標取會款之時間有關，應
      認與被告所辯係第七會時標取之語較為相近，是以告訴人乙○○指訴被告係於
      第二會即標取之詞，即非實在，尚難遽採。且另一告訴人甲○○雖亦自乙○○
      之轉述，而為上開與乙○○相同之證述，惟其所憑之證詞既非正確，自難據此
      為不利於被告事實之認定。再者，被告確有簽發未載發票日之本票，惟告訴人
      乙○○身為會首，本應負起善良管理人之責，在被告交付上開本票時，善盡其
      注意義務，即時提醒被告補正，若有注意及此，則被告即使係欲藉此方法為詐
      術，客觀上實難得逞。未可因告訴人乙○○疏於注意此過程，據以推斷被告未
      記載本票之發票日，既係被告所施加之詐術。
（三）告訴人甲○○於八十八年七月十三日提起告訴後，公訴人於同年十月十八日傳
      喚被告出庭，惟被告已於八十八年七月二十日出境，迄八十九年三月三十一日
      始返國之事實，業據本院當庭勘驗被告所有護照上之出入境章，並核對偵查卷
      所載之上開時間無訛。參諸被告所辯其原居住之房子因被法院拍賣，以致於未
      於本票所載地址之語，告訴人復未提出異議或爭執，對照前述被告因無法覓得
      會首乙○○故無法繳交會款之情研判，足徵被告確係因出國始未知悉有刑事案
      件之繫屬，並非蓄意避債而他遷之事實。參以告訴人所供陳被告有繳交部分死
      會會款一情，苟被告有詐欺之意，自可於標取會款後一走了之，何須再繳交死
      會會款而減少其詐欺所得。且被告於經通緝到案後，旋即與告訴人達成和解，
      此觀諸卷附之和解書自明，並支付本票所載之金額，益可證被告自始即無避債
      之行為無誤，否則其大可就該本票之時效及原因提起抗辯，又何須自動履行債
      務？
（四）民事債務當事人間，若有未依債務本旨履行之情形，在一般經驗而言，原因非
      一；其因不可歸責之事由無法給付，或因合法取得對抗他造主張之抗辯而拒絕
      給付，甚至於債之關係成立後，始行惡意遲延給付，皆有可能，非必自始出於
      無意給付之詐欺犯罪一端。又刑事被告依法不負自證無罪之義務，故在別無積
      極證據之情形下，自難以被告債務不履行及未載本票發票日之狀態，推定被告
      自始即有不法所有之意圖及有施行詐術之事實。此外本院復查無其他積極證據
      足資證明被告犯罪，揆諸前揭說明，不能證明被告犯罪，依法自應為被告無罪
      之諭知。
據上論斷，應依刑事訴訟法第三百零一條第一項，判決如主文。
中      華      民      國      八十九      年      五    月    十七    日
                            臺灣高雄地方法院刑事第二庭
                                審判長  法  官    黃三友
                                        法  官    施柏宏
                                        法  官    李代昌
右正本證明與原本無異。
如不服本判決，應於判決送達後十日內，向本院提出上訴狀。
                                        書記官    吳韻芳
中      華      民      國      八十九      年      五    月    十七    日


司法院資訊處製作；財團法人民間司法改革基金會備份。
